臺灣高等法院臺中分院刑事判決　　　　96年度上訴字第2706號
上　訴　人　臺灣臺中地方法院檢察署檢察官
被　　　告　甲○○
　　　　　　　　　　　2號
　　　　　　　　　　現另案於臺灣臺中監獄執行中
上列上訴人因被告違反毒品危害防制條例案件，不服臺灣臺中地
方法院96年度訴字第2481號中華民國96年9月6日第一審判決（起
訴案號：臺灣臺中地方法院檢察署96年度毒偵字第3577號，併辦
案號：臺灣臺中地方法院檢察署96年度毒偵字第4153號），提起
上訴，本院判決如下：
    主  文
原判決撤銷。
甲○○施用第一級毒品，累犯，處有期徒刑拾月。扣案之第一級
毒品海洛因參包（合計驗餘含袋淨重零點參陸柒柒公克）均沒收
銷燬之；注射針筒肆支、塑膠吸管藥杓貳支，均沒收。
    事  實
一、甲○○前曾因施用毒品案件，經臺灣臺中地方法院判處有期
    徒刑9月確定，甫於民國95年5月2日執行完畢。又其前於91
    年間因施用毒品，經臺灣臺中地方法院裁定送戒治處所施以
    強制戒治，於92年10月3日戒治期滿釋放。詎其仍不知悔改
    ，於前開強制戒治執行完畢釋放後5年內，復基於施用第一
    級毒品海洛因之犯意，於96年6月23日6時許，在臺中市○區
    ○○路112號7樓之4，以將第一級毒品海洛因摻水置於注射
    針筒中施打之方式，施用第一級毒品海洛因1次。嗣於96年6
    月23日14時43分許，為警在上址查獲，並扣得第一級毒品海
    洛因共3包（驗餘含袋共淨重0.3677公克）、其所有供施用
    前開毒品所用之注射針筒4支及塑膠吸管藥杓2支等物。
二、案經臺中市警察局第六分局報請臺灣臺中地方法院檢察署檢
    察官偵查起訴。
    理  由
一、按被告以外之人於審判外之言詞或書面陳述，除法律有規定
    者外，不得作為證據，刑事訴訟法第159條第1項固定有明文
    。惟被告以外之人於審判外之陳述，雖不符第159條之1至第
    159條之4之規定，而經當事人於審判程序同意作為證據，法
    院審酌該言詞陳述或書面陳述作成時之情況，認為適當者，
    亦得為證據；當事人、代理人或辯護人於法院調查證據時，
    知有第159條第1項不得為證據之情形，而未於言詞辯論終結
    前聲明異議者，視為有前項之同意，同法第159條之5定有明
    文。查本案被告甲○○就本院下列所引被告以外之人於審判
    外之言詞或書面陳述作為證據，迄至本院審理調查證據時均
    未爭執上開證據之證據能力，本院審酌該等言詞陳述或書面
    陳述作成時之情況，並無非法取得等不適當之情形，且經本
    院於審判期日依法進行證據之調查、辯論，被告於訴訟上之
    程序權，已受保障，依刑事訴訟法第159條之5之規定，自有
    證據能力。
二、上揭事實，業據被告甲○○迭於警詢、偵查、原審與本院審
    理時坦承不諱，且被告於為警查獲當日所採集之尿液，經送
    中山醫學大學附設醫院檢驗科藥物檢測中心檢驗結果，可待
    因、嗎啡均呈陽性反應，有該中心尿液檢驗報告1紙在卷可
    憑，此外並有第一級毒品海洛因3包、注射針筒4支及塑膠吸
    管藥杓2支扣案可資佐證，足見被告自白與事實相符，應堪
    採信。另被告前曾因施用毒品案件，經送強制戒治後，於92
    年10月3日戒治期滿釋放，有法務部全國檢察官線上查詢刑
    案人犯在監所最新資料報表及臺灣臺中地方法院檢察署刑案
    資料查註紀錄表各1份在卷可憑。綜此，被告於前次強制戒
    治執行完畢5年內再犯毒品危害防制條例第10條第1項之罪，
    事證明確，犯行堪以認定。
三、核被告所為，係犯毒品危害防制條例第十條第一項之施用第
    一級毒品罪。被告為施用第一級毒品而持有第一級毒品，其
    持有之低度行為應為施用之高度行為所吸收，不另論罪。被
    告曾因違反毒品危害防制條例案件，經臺灣臺中地方法院判
    處有期徒刑九月確定，入監執行，甫於九十五年五月二日執
    行完畢等情，有臺灣臺中地方法院檢察署刑案資料查註紀錄
    表及臺灣高等法院被告前案紀錄表各一份附卷可稽，被告於
    受有期徒刑之執行完畢後，五年以內故意再犯本件有期徒刑
    以上之罪，是為累犯，應依刑法第四十七條第一項之規定，
    加重其刑。
四、再按我國刑法第五十六條有關連續犯之規定，業於九十四年
    一月七日修正公布刪除，並自九十五年七月一日起生效施行
    ，而依新法對於具有反覆實施犯罪模式之對應處置，除合於
    「接續犯」或「包括一罪」之情形外，則僅能依「數罪併罰
    」之規定個別處斷。又依最高法院八十六年度臺上字第三二
    九五號判例意旨，數行為於同時同地或密切接近之時地實施
    ，侵害同一之法益，各行為之獨立性極為薄弱，依一般社會
    健全觀念，在時間差距上，難以強行分開，在刑法評價上，
    以視為數個舉動之接續施行，合為包括之一行為予以評價，
    較為合理，方屬接續犯之範疇，足見「接續犯」之成立，係
    以時、空密接性為前提要件，即透過對於同一法益之同種類
    侵害行為繼續不間斷之實行，業已稀釋個別行為之獨立性，
    致使刑法評價時將之視為單一、整體之犯罪行為，以符合社
    會一般人對於行為概念之認知，並與行為人之犯罪目的相互
    結合；至於學理上「包括一罪」概念中，與施用毒品之犯罪
    型態較有關聯者，應屬「集合犯」之態樣，此即依一般社會
    通念，特定犯罪行為具有反覆實施之特性，立法者於制定刑
    罰法律之初，亦已認知該種行為類型之反覆性，而有意藉由
    法條中客觀構成要件之行為要素，涵括上開具有反覆實施特
    性之數個犯罪行為，仍僅接受一次刑法之評價為已足。然施
    用毒品之犯罪類型，或為零星偶一之施用，或為長期不間斷
    的反覆施用，均有其可能性，是自難認立法者於制定刑罰法
    律之初始，即已認知施用毒品行為必屬具反覆性之犯罪，且
    有意藉由法條中客觀構成要件之行為要素，涵括上開具有反
    覆實施特性之數個犯罪行為。況實務上最高法院歷來僅將專
    以觸犯該等法條之罪，為其日常生活之職業者之常業犯，認
    為其性質上屬多數行為之集合犯，在法律上將之擬制為一罪
    （即學理上稱之實質上一罪，最高法院九十二年度臺上字五
    一一五號判決、九十二年度臺上字第四九五九號判決、九十
    三年度臺上字第三六０九號判決、九十四年度臺上字第四五
    六七號判決意旨參照）。而本次刑法修正既依據「刑罰公平
    原則」之考量，刪除有關「連續犯」之規定，並將含有連續
    犯性質之「常業犯」一併全數刪除（參見刑法修正草案總說
    明），因此，多次施用毒品犯罪之行為，則應回歸一般刑法
    上行為單、複數之認定，而予論罪科刑，較稱妥適。另於修
    正刪除「連續犯」前，如係屬連續犯之裁判上一罪，尚得依
    修正刪除前刑法第五十六條規定「加重其刑至二分之一」，
    然若將刪除「連續犯」之法律適用一概括至「接續犯」，則
    依舊法連續犯之施用毒品尚得加重其刑至二分之一，如修法
    後僅改論以「接續犯」反不得依法加重其刑，此不僅論罪科
    刑失當，更明顯與本次修法之意旨及精神相違。是如被告施
    用海洛因二次之犯行，期間已有相當之間隔，其施用海洛因
    二次又尚難認已成癮，應係偶然為之，自難論以屬「接續犯
    」或「集合犯」之一罪關係（最高法院九十六年度台上字第
    一一九五號刑事判決意旨參見），合先敘明。
五、本件原審認被告施用第一及毒品犯行事證明確，予以論罪科
    刑，固非無見。惟查，原審判決將起訴效力所未及之「被告
    另自96年7月30日某時起至同年8月4日某時止，在臺中市○
    ○路之某汽車旅館內，均以將第一級毒品海洛因摻水置於注
    射針筒中施打之方式，施用第一級毒品海洛因多次，而於96
    年8月4日下午4時許，在臺中市○○路與山西路口，為警查
    獲，並扣得其所有之第一級毒品海洛因1包（驗餘含袋淨重
    0.1269公克）」等情，逕以與前開經檢察官起訴並審理後認
    定有罪部分具有集合犯之裁判上一罪關係而併予審理，尚有
    未洽（按本院不採施用毒品係屬集合犯之包括一罪見解，已
    如前所述；至併辦部分詳後再予論述）。檢察官本此上訴指
    摘原判決不當，即有理由，原審判決既有上開可議之處，自
    屬無可維持，應由本院將原判決予以撤銷改判。爰審酌被告
    前曾有施用毒品犯行，經送強制戒治執行完畢釋放後，猶不
    知悔改，再施用毒品不輟，不僅戕害自身健康，更辜負國家
    將之視為病人，並施以長時間戒治處遇之苦心，惟其對他人
    權益之侵害仍屬有限，於本院審理時均坦承犯行，暨其犯罪
    動機、目的、手段、施用毒品之頻率及其智識程度、生活狀
    況等一切情狀，量處如主文第二項所示之刑。扣案之海洛因
    三包（驗餘含袋共淨重0.3677公克），係屬第一級毒品，應
    依毒品危害防制條例第十八條第一項前段規定，沒收銷燬之
    。注射針筒4支、塑膠吸管藥杓2支，為被告所有供施用前開
    毒品所用，亦應依法併予宣告沒收。
六、另臺灣臺中地方法院檢察署九十六年度毒偵字第四一五三號
    併辦意旨以：被告甲○○基於施用毒品之犯意，另於96年7
    月30日起至同年8月4日止許，在臺中市○○路之某汽車旅館
    內，施用第一級毒品海洛因多次，嗣於96年8月4日下午4時
    許，在臺中市○○路與山西路口，為警查獲，並扣得第一級
    毒品海洛因1小包 (重約0.3公克)，並與前揭起訴之施用第
    一級毒品罪部分有集合犯之包括一罪關係，而移送原審併案
    審理。惟：
  (一)併辦意旨認被告所涉之此部分施用毒品海洛因多次之犯行，
    固有被告於警詢及偵查中之自白，及扣案之毒品海洛因1小
    包可證。
  (二)惟按所謂集合犯，係指立法者在犯罪構成要件所描述或預設
    之該當行為，本即具有不斷反覆實施之特性而言，例如經營
    、收集、常業等犯行，自其構成要件之描述，本即有反覆為
    同一行為之意義。而施用毒品犯行之構成要件行為係「施用
    」，於立法者之立法描述中，實難認有反覆為同一行為之含
    意在內；雖施用毒品之行為顯可能係成癮之依賴行為，而符
    合所謂「習慣犯」或「慣行犯」之學理上概念，然此一概念
    與集合犯之概念尚非屬一致。況按海洛因屬中樞神經抑制劑
    ，使用者固會對其產生生理及心理之依賴性，惟施用者是否
    因而對海洛因習慣成癮，仍應視施用者之施用劑量、施用頻
    率及個人耐藥性等因素而定，本件被告縱有多次施用毒品之
    情形，然其是否業已施用毒品成癮或有施用毒品之習慣，卷
    內並無相關資料足以佐證，且被告於本院審理中亦陳承其並
    未施用毒品成癮等情，移送併辦意旨認為被告上開施用第一
    級毒品犯行，與前揭論罪科刑業經起訴之施用第一級毒品犯
    行間，屬於包括一罪之集合犯，容有誤會。
  (三)綜上所述，移送併辦意旨所指被告施用第一級毒品之犯行，
    均難認與上開業經論罪科刑之施用毒品部分有何裁判上一罪
    關係，自非本案起訴效力所及，本案即無從併予審理，應退
    回檢察官另行依法處理，附予敘明。
據上論斷，應依刑事訴訟法第369條第1項前段、第364條、第299
條第1項前段，毒品危害防制條例第10條第1項、第18條第1項前
段，刑法第11條、第47條第1項、第38條第1項第2款，判決如主
文。
本案經檢察官乙○○到庭執行職務。
中　　華　　民　　國　　96　　年　　12　　月　　4 　　日
            刑事第一庭　審判長法　官　陳  紀  綱
                         　   法　官  姚  勳  昌
                              法  官  張  智  雄
上列正本證明與原本無異。
如不服本判決應於收受送達後十日內向本院提出上訴書狀，其未
敘述上訴之理由者並得於提起上訴後十日內向本院補提理由書（
須附繕本）。
                              書記官  謝  雅  惠
中　　華　　民　　國　　96　　年　　12　　月　　5 　　日
附錄本案論罪科刑法條全文：
毒品危害防制條例第十條：
施用第一級毒品者，處六月以上五年以下有期徒刑。
